臺灣宜蘭地方法院刑事判決
109年度侵訴字第41號
公  訴  人  臺灣宜蘭地方檢察署檢察官
被      告  宋昱辰


義務辯護人  黃豪志律師
上列被告因妨害性自主案件，經檢察官提起公訴（109年度偵字
第6243號），本院判決如下：
    主  文
甲○○犯乘機性交罪，處有期徒刑壹年捌月；又犯乘機性交罪，
處有期徒刑壹年捌月。應執行有期徒刑貳年。
    犯罪事實
一、甲○○明知代號BT000-A109097號（姓名年籍詳卷，下稱甲女
    ）為中度智能障礙者，心智發展、理解能力均低於常人，對
    於男女間之性交行為仍屬懵懂，竟基於對女子利用其心智缺
    陷不知抗拒而為性交之犯意，而為下列行為：㈠於民國109年
    8月中旬之某日，在其位於宜蘭縣○○鄉○○○路00巷00號住處內
    ，以將其生殖器、手指先後插入甲女陰道之方式而為性交行
    為1次。㈡復於同年月23日晚間某時許，在上開住處，以將其
    生殖器插入甲女陰道之方式為性交行為1次。
二、案經甲女告訴及宜蘭縣政府警察局移送臺灣宜蘭地方檢察署
    檢察官偵查起訴。
    理  由
一、證據能力部分：
（一）被告以外之人於審判外之言詞或書面陳述，除法律有規定
      者外，不得作為證據，刑事訴訟法第159條第1項固定有明
      文。惟被告以外之人於審判外之陳述，雖不符同法第159
      條之1至第159條之4之規定，而經當事人於審判程序同意
      作為證據，法院審酌該言詞陳述或書面陳述作成時之情況
      ，認為適當者，亦得為證據，同法第159條之5第1項亦有
      明文規定。本件檢察官、被告甲○○及其辯護人均同意本判
      決所引用被告以外之人於審判外之言詞或書面陳述均有證
      據能力。本院審酌上開被告以外之人於審判外陳述作成時
      之情況，並無不能自由陳述之情形，亦未見有何違法取證
      或其他瑕疵，且與待證事實具有關連性，認為以之作為證
      據應屬適當，自均有證據能力。
（二）本判決下列所引用之其餘證據，並無證據證明係公務員違
      背法定程序所取得，亦無顯有不可信之情況，且經本院於
      審理期日提示予被告辨識而為合法調查，自均得作為本判
      決之證據。
二、訊據被告先於偵訊時坦承其知悉告訴人甲女心智缺陷，仍於
    前開時、地2次乘機對告訴人為性交行為等情，嗣於本院準
    備程序及審理時矢口否認有何乘機性交犯行，並辯稱：我確
    實有於前開時、地跟甲女發生性行為2次，但我沒有違背甲
    女的意願，其他由辯護人回答等語；並由其辯護人以：檢察
    官未提出相關證據證明告訴人是否因智能障礙而達不知或不
    能抗拒而為性交之情形，而告訴人於本案鑑定過程中向鑑定
    醫師謊稱，其不認識被告及不了解性行為之意義，實則告訴
    人於案發後之109年9月18日至10月26日多次傳訊予被告表達
    愛意，雙方對談亦提及「打手槍」之用詞，均可證明告訴人
    主動追求表明親近之意並非對與被告之聯絡一無所知，亦非
    完全不知其中含意等語置辯。經查：
（一）被告於109年8月中旬之某日時許，在其位於宜蘭縣○○鄉○○
      ○路00巷00號住處內，以將其生殖器、手指先後插入甲女
      陰道之方式而為性交行為1次，復於同年月23日晚間某時
      許，在上開住處，以將其生殖器插入甲女陰道之方式為性
      交行為1次等情，業據被告於警詢、偵查中、本院準備程
      序及審理時均坦承不諱（警卷第1-1至6頁、偵卷第14至15
      、31至32頁、本院卷第52、109頁），核與證人即告訴人
      甲女於偵查中及本院審理時之證述（他1063號卷第15至16
      頁、本院卷第109至118頁）、證人張凱媗於警詢及偵查中
      之證述（偵卷第19至20、24至25頁）大致相符，並有現場
      照片、告訴人手機內之照片（警卷第10至19頁）、搜索扣
      押筆錄、扣押物品目錄表、扣押物品收據（警卷第21至25
      頁）、內政部警政署刑事警察局109年9月22日鑑定書、10
      9年11月24日鑑定書（偵卷第36至37頁及彌封袋內資料）
      、性侵害案件通報表、宜蘭縣政府社會處性侵害減述案件
      訊前訪視調查報告、性侵害案件減少被害人重複陳述作業
      訊前訪視紀錄表、同意書（他1063號卷第3至6頁及彌封袋
      內資料）、被害人之真實姓名對照表及身心障礙證明、對
      話紀錄翻拍照片、疑似性侵害案件證物採集單、性侵害案
      件驗證同意書、員警處理性侵害案件交接及應行注意事項
      表、醫療財團法人羅許基金會羅東博愛醫院受理疑似性侵
      害事件驗傷診斷書（詳彌封袋內資料）等在卷可稽、以及
      採驗證物盒1件、OPPO智慧性手機1支、被告提出之USB隨
      身碟1個等物扣案可證，足認被告先後於上開時、地與告
      訴人為性交行為2次。
（二）按刑法第225條第1項之乘機性交罪，係對於有精神、身體
      障礙、心智缺陷或其他相類情形之男女，因其身心狀態有
      缺陷，就是否「合意」性交，欠缺完整之意思能力，所設
      之特別保護規定。倘行為人利用對方「性自主決定」之意
      思不健全，形式上似為同意，但實質上係乘其不能或不知
      抗拒，而為性交者，仍屬乘機性交行為。按查證人甲女於
      受性侵害時之精神狀態，並未完全具有「知悉抗拒他人為
      性交行為的能力」，業如前述，於此情形，證人甲女對於
      是否「合意」性交，即欠缺完整之意思能力，縱形式上似
      為同意，但實質上仍屬不知抗拒。被告既利用證人甲女「
      性自主決定」之意思不健全，於其不知抗拒之情形下而為
      性交，即應負乘機性交罪責，有最高法院100年度台上字
      第1525號判決意旨可資參照。又審諸告訴人經本院囑託國
      立臺灣大學醫學院附設醫院（下稱臺大醫院）對其進行精
      神鑑定之綜合論述為「六、討論及結論（一）A女（即本
      案告訴人甲女，下同）之精神疾病診斷：...綜上所述，A
      女之智力功能及適應功能之缺損於發展期間即發生，並在
      其成長過程中為持續狀態，且需旁人部分協助，符合中度
      智能不足之診斷。因A女之障礙為持續性，於109年8月23
      日案發期間，其智能程度應與鑑定時所見相等。雖傳統上
      中度智能障礙約等同於心智年齡9至10歲之程度，但現行
      之概念較不能以此簡化類比，且A女之心智年齡可能受成
      長環境及學習之影響而略微進步。對照A女過去（年齡15
      歲10個月）與本次（年齡32歲）之心理衡鑑結果，A女於
      標準化測驗中顯示之智能程度未有明顯變化。根據A女母
      親敘述，A女可於生理期自行使用衛生用品，亦可進行簡
      單購物、辦理簡單事務，但皆需旁人協助方可完成。A女
      呈現出之生活適應能力明顯不符其生理年齡，且A女之發
      展障礙明顯影響其經驗學習、生活，社會、適應功能。A
      女雖仍有學習能力，依其實際適應功能推估其心智年齡亦
      無進步至輕度障礙之程度。（二）A女於本案件發生時之
      心智缺陷程度，是否已達『不知或不能抗拒而為性交』之程
      度？A女於鑑定時否認本案之發生，亦否認認識被告甲○○
      ，故本院無從得知案件發生時A女之確切心理機轉。雖A女
      對於本案之陳述於審理過程中之陳述與鑑定當日不同，但
      依其智能程度以及鑑定當日可見之焦慮情緒，其否認之情
      事可能為其自然之防禦反應（例如因為反覆遭受質問這件
      事而認定這件事是不好的，因此傾向淡化事情過程之陳述
      ），依其智能較難推論為有意隱瞞或是說謊。A女可由圖
      片分辨男性及女性，但無法指出男女之間之身體差異。問
      及稍複雜之性概念，如交往、親密關係、懷孕等，皆回答
      不知道，即便後來回答知道，亦無法明確描述細節，亦無
      法理解較抽象之概念，遑論回答性行為相關問題。A女雖
      可回答「不能隨便上別人的車『不能讓別人碰自己』、『不
      能碰別人』，但問及背後原因，A女皆無法回答。此外，A
      女於鑑定時呈現焦慮情緒，對於不確定該如何回答之問題
      皆直接回答『對』、『不知道』、『忘了』，其對於性知識之相
      關回答甚至低於心智年齡9-10歲之兒童所知。然而，雖在
      鑑定會談過程中，A女於性相關之問答大多皆回答『不知道
      』，以致於鑑定醫師僅知A女可能僅有較粗淺的性知識（如
      辨識身體部位、不能讓別人碰等），難單以其回答確認其
      對事物之實際認知及回答之可信度，亦難斷言A女是否理
      解『何為性交、性行為』、『性行為相關後果』等概念。A女
      於案件發生時之心智缺陷程度是否已達『不知或不能抗拒
      而為性交』亦難以實際評估；但若考量A女的學習能力多停
      留於理解表面意義，而無法理解背後稍複雜之概念，且本
      院心理衡鑑發現A女於一般性知識的廣度亦差，尚難排除
      對於社會情境之判斷有困難，更加深其對於性交相關知識
      之理解困難。此外，根據A女母親之陳述，A女過去難以發
      展人際關係、少交友，亦不曾實質上與異性交往，更無進
      行親密行為或性行為之機會或經驗。於鑑定時，A女無明
      顯肢體障礙，亦無證據支持A女受到幻聽、幻覺或是妄想
      等精神症狀干擾影響其於案發當時抗拒性交之能力。然而
      ，根據鑑定時鑑定醫師所見，A女受其智能不足及焦慮情
      緒影響，傾向簡略以『有』、『不知道』等字詞回覆其困難理
      解或難以回答之問題或情境；根據A女母親之敘述，A女於
      日常生活之簡單交易行為等亦須他人協助。A女雖知『不能
      隨便上別人的車』、『不能讓別人碰自己』、『不能碰別人』
      ，但A女於實際情況是否真能清楚表達亦難單以其於鑑定
      時之回答斷言。故本院推估A女對於性相關知識及性交之
      概念之理解，確有減低之可能；即便A女知抗拒性交，雖
      其抗拒性交之能力應不至完全不能，仍可能受其智能不足
      及焦慮情緒影響其表達或抗拒。綜上所述，A女之診斷應
      為中度智能不足（Moderateintellectualdisability），
      為一穩定、持續性之發展障礙，影響其學習、生活、社會
      、適應功能。本院推估A女對於性相關知識及性交之概念
      之理解能力，確有減低之可能；即便A女知抗拒性交，雖
      其抗拒性交之能力應不至完全不能，仍可能受其智能不足
      及焦慮情緒影響其表達或抗拒。惟其減低之程度是否達到
      法律上所稱不知或不能抗拒而為性交，請貴院詳閱本鑑定
      報告内容，全證據後依職權衡量。」此有台大醫院111年1
      月13日校附醫精字第1114700004號函暨所附精神鑑定報告
      書在卷可稽，足認告訴人確係對於知悉性交之能力因中度
      智能不足而有減低，應認告訴人就性交行為並未具有完整
      之認知及同意能力。
（三）再據證人張凱媗於偵查中證稱：告訴人是我學妹，被告曾
      是我男友，但已分手，我有跟被告說告訴人頭腦不好，因
      為被告跟告訴人是108年12月29、30日去羅東U2唱歌認識
      ，告訴人就加被告的FB，被告在U2時覺得告訴人說話跟眼
      神怪怪的，有當場問我告訴人是不是有身心障礙，我跟被
      告說告訴人有身心障礙，不要看不起她...109年10月30日
      下午被告在三星國中運動場見面時，他有跟我講說他喝酒
      醉對告訴人毛手毛腳，告訴人有跟被告說她有身心障礙等
      語。核與被告於偵查中所供承：因為告訴人當初加我臉書
      約我出去時，我不知道她就是一起唱歌的女生，我們喝酒
      之後我才發現她精神障礙，因為她講話聊天過程中，我發
      現她講話比較沒有條理，應該有心智缺陷，但後來我還是
      跟她發生性關係；（問：關於違反刑法第225條第1項罪嫌
      2次是否承認）我承認，我知道錯了等語大致相符。可知
      告訴人在智能發展有缺陷之情形，雖由外觀無得一望即知
      ，然從與告訴人之對話、互動中即可明顯察覺，益證被告
      於本院審理時所辯其不知告訴人係心智缺陷之人一節實難
      採信。至被告及其辯護人所辯其與告訴人雙方訊息對話有
      提及打手槍，可認告訴人並非完全不知性交之意義云云。
      然觀諸雙方訊息對話內容為：
　　　「告訴人：你在幹嘛！
　　　被告：打手槍
　　　告訴人：你去那裡打手槍！」
　　　佐以上開鑑定報告所載「考量A女（即甲女，下同）的學
      習能力多停留於理解表面意義，而無法理解背後稍複雜之
      概念，且本院心理衡鑑發現A女於一般性知識的廣度亦差
      ，尚難排除對於社會情境之判斷有困難，更加深其對於性
      交相關知識之理解困難」，可知告訴人縱然對話訊息中有
      回問被告「你去那裡打手槍」，然亦無從由此問句逕自認
      定告訴人理解「打手槍」之真正含義為何？告訴人亦有可
      能如鑑定內容所稱僅停留於理解表面意義，是自難僅憑前
      開對話即率為有利被告之認定。綜上，本案事證明確，被
      告前開2次乘機性交犯行均洵堪認定，應予依法論科。
四、論罪科刑
（一）核被告2次所為，均係犯刑法第225條第1項乘機性交罪。
      被告就上開2次乘機性交行為，犯意各別，行為互殊，應
      予分論併罰。復查被告前因公共危險案件，經本院以104
      年度交簡字第1537號判決有期徒刑4月確定；復因公共危
      險案件，經本院以105年度交簡字第94號判決判處有期徒
      刑4月確定，上開二案復經本院以105年度聲字第414號裁
      定定有期徒刑7月確定，嗣於106年2月22日執行完畢等情
      ，有臺灣高等法院被告前案紀錄表1份在卷可稽，其於前
      案有期徒刑執行完畢後，5年以內故意再犯本件有期徒刑
      以上之罪，為累犯；復按「刑法第47條第1項規定：『受徒
      刑之執行完畢，或一部之執行而赦免後，5年以內故意再
      犯有期徒刑以上之罪者，為累犯，加重本刑至二分之一。
      』有關累犯加重本刑部分，不生違反憲法一行為不二罰原
      則之問題。惟其不分情節，基於累犯者有其特別惡性及對
      刑罰反應力薄弱等立法理由，一律須加重最低本刑，於不
      符合刑法第59條所定要件之情形下，致生行為人所受之刑
      罰超過其所應負擔罪責之個案，其人身自由因此遭受過苛
      之侵害部分，對人民受憲法第8條保障之人身自由所為限
      制，不符憲法罪刑相當原則，牴觸憲法第23條比例原則。
      於此範圍內，有關機關應自本解釋公布之日起2年內，依
      本解釋意旨修正之。於修正前，為避免發生上述罪刑不相
      當之情形，法院就該個案應依本解釋意旨，裁量是否加重
      最低本刑」（司法院大法官釋字第775號解釋意旨參照）
      。故被告客觀上已該當刑法第47條第1項所定之累犯要件
      ，然是否應依該規定加重其刑，仍應具體審酌個案情節決
      定。觀諸被告所犯之前案，均係公共危險案件，與本案妨
      害性自主犯行，二者犯罪之目的、行為、態樣及情節，均
      顯不相同，本案被告所犯上開之罪，如依刑法第47條第1
      項之規定予以加重，其人身自由將遭受過苛之侵害，不符
      憲法罪刑相當原則，牴觸憲法第23條比例原則，爰依前揭
      釋字第775號解釋文之意旨，不予加重其刑，附此敘明。
      　　　
（二）按刑法第59條規定，犯罪之情狀顯可憫恕，認科以最低度
      刑仍嫌過重者，得酌量減輕其刑。又刑事審判旨在實現刑
      罰權之分配正義，故法院對有罪被告之科刑，應符合罪刑
      相當原則，使輕重得宜，罰當其罪，以契合社會之法律感
      情，此之所以刑法第57條明定科刑時應審酌一切情狀，尤
      應注意該條所列10款事項以為科刑輕重之標準，並於同法
      第59條賦予法院裁量權，如認犯罪之情狀可憫恕者，得酌
      量減輕其刑，俾使法院就個案之量刑，能斟酌至當。再刑
      法第59條規定犯罪之情狀可憫恕者，得酌量減輕其刑，其
      所謂「犯罪之情狀」，與同法第57條規定科刑時應審酌之
      一切情狀，並非有截然不同之領域，於裁判上酌減其刑時
      ，應就犯罪一切情狀（包括第57條所列舉之10款事項），
      予以全盤考量，審酌其犯罪有無可憫恕之事由（即有無特
      殊之原因與環境，在客觀上足以引起一般同情，以及宣告
      法定或處斷低度刑，是否猶嫌過重等等），以為判斷。經
      審諸本件被告與告訴人互動過程，告訴人事後仍多次主動
      傳訊聯繫被告，而被告因一時失慮及自我控制能力不足，
      而與告訴人為性交行為共2次，所為固應嚴責，惟考量被
      告年輕氣盛、思慮未周，兼衡其犯罪之手段、情節之輕重
      、與告訴人之關係，本院酌以刑法第225條第1項之乘機性
      交罪之法定刑為3年以上有期徒刑之重刑，認倘遽科以被
      告入監3年以上之自由刑，尚嫌苛酷，在客觀上足以引起
      一般同情，實屬情輕法重，其犯罪情狀顯可憫恕，爰依刑
      法第59條規定酌減其刑。　　
（三）爰審酌被告正值青壯，竟不思端正己行，僅為滿足一己之
      性慾，利用甲女係智能障礙之人不知抗拒，而對之遂行性
      交行為2次，犯後尚未與甲女及其家屬達成和解、彌補過
      錯，所為應予非難，又被告於本院審理時坦承客觀犯行，
      僅就告訴人之心智狀況是否已達不知或不能抗拒有所爭執
      ，兼衡其犯罪動機、手段、素行，以及自陳未婚、從事園
      藝工作之生活狀況，國中肄業之智識程度等一切情狀，量
      處如主文所示之刑，並定其應執行之刑，以示懲儆。
據上論斷，應依刑事訴訟法第299條第1項前段，刑法第225條第1
項、第59條、第51條第5款，判決如主文。
本案經檢察官黃明正提起公訴，檢察官張學翰到庭執行職務。
中　　華　　民　　國　　111 　年　　8 　　月　　3 　　日
                  刑事第五庭審判長法  官  陳嘉年
                                  法  官  陳嘉瑜
                                  法  官  程明慧
以上正本證明與原本無異。
如不服本判決應於收受本判決後二十日內向本院提出上訴書狀，
並應敘述具體理由；其未敘述上訴理由者，應於上訴期間屆滿後
二十日內向本院補提理由書(均須按他造當事人之人數附繕本)「
切勿逕送上級法院」。
                                  書記官  高雪琴
中　　華　　民　　國　　111 　年　　8 　　月　　3 　　日
附錄本案論罪科刑法條：
中華民國刑法第225條第1項
（乘機性交猥褻罪）
對於男女利用其精神、身體障礙、心智缺陷或其他相類之情形，
不能或不知抗拒而為性交者，處3年以上10年以下有期徒刑。